最高法院刑事判決　　　　　　　　　　　　　　　八十六年度台上字第四六五○號
　　上 訴 人　台灣高等法院花蓮分院檢察署檢察官
　　被　　告　甲○○
右上訴人因被告貪污案件，不服台灣高等法院花蓮分院中華民國八十五年七月十八日
第二審更審判決（八十五年度重上更(三)字第一六號，起訴案號：台灣台東地方法院檢
察署八十年度偵字第一九一六號），提起上訴，本院判決如左：
    主  文
原判決撤銷，發回台灣高等法院花蓮分院。
    理  由
本件原判決以公訴意旨略稱：被告甲○○係台東縣達仁鄉公所財經課土木技士，於民
國七十九年七月間起，負責該鄉○○道路改善工程之監工及估驗計價之職務，明知該
工程之實際承包商戴千萬未依工程合約之約定遠運棄土及舖設十五公分厚之碎石級配
，僅將棄土推倒入該道路約一公里又四百公尺、一公里又七百公尺及工程尾端前方十
公尺等處之道路下方河床上，且以天然級配代替碎石級配，依合約之約定均不得計價
付款，竟仍於同年十月二十日、同年十二月十四日及八十年一月二十四日辦理第一、
二、三期工程估驗及八十年七月二十六日辦理完工初驗付款之際，先後四次於工程估
驗詳細表、施工進度簽呈及竣工請驗表記載棄土業經遠運，及碎石級配已經施工，呈
送上級核發工程款，足以生損害於達仁鄉公所。其中棄土遠運第一期為二六○七六立
方米，第二期累計至三四六五○立方米，第三期亦僅累計至四一二八○立方米，碎石
級配實際舖設一五○○立方米，完工初驗則虛偽登載為棄土遠運四二二七七立方米，
碎石級配二三○七立方米，合計欲圖利戴千萬新台幣（下同）一百十三萬七千六百四
十二元，扣除百分之五保留款，實際圖利一百零八萬七百五十九元九角，因認被告牽
連涉犯戡亂時期貪污治罪條例第六條第三款之圖利罪，及刑法第二百十六條、第二百
十三條之行使登載不實公文書罪嫌云云。而經審理結果，被告之犯罪不能證明，因認
第一審判決諭知被告無罪，為無不合，予以維持，駁回檢察官在第二審之上訴，固非
無見。
惟查證人戴千萬證稱：「因為大溪道路改善工程全長約1K＋900公尺長，只有1K＋400
公尺附近有大約四百公尺是靠河床的斷崖地形，約有十三公尺的高度，所以我們決定
將挖方所挖出來的棄土運到1K＋400 公尺處的溪床上，監工甲○○也知道我們將棄土
丟棄在大溪道路改善工程1K＋400 公尺的路底溪床上，甲○○也沒有提出指正，在七
十九年十一月二十三日，我申請第一次估驗計價時，也將廢土棄運的金額六十五萬三
千六百三十八元四角計價給我，七十九年十二月二十一日台東縣政府工程稽查小組抽
查大溪道路改善工程時，認為將挖方所產生的棄土丟棄在大溪道路改善工程1K＋400
公尺處的駁崁溪床上，等於是沒有作到廢土棄運工作，要求達仁鄉公所改善，其實台
東縣政府抽查時，我們已經完成所有的挖方及棄運工程項目，丟棄在溪床上的廢土也
大部分被溪水及洪水沖走了，甲○○在台東縣政府糾正未執行大溪道路改善工程廢土
棄運以後，並沒有要求我將已估驗計價發交給我的棄土遠運工程款繳回……」「工程
項目第六項棄土遠運計六十三萬五千八百四十六元零角八分……不能計價發放給我」
（見偵查卷第二十四頁、第二十五頁、第二十八頁、第二十九頁），證人戴我益證稱
：「大溪道路改善工程的棄土大部分是由我及工人溫光生負責開十輪卡車丟棄，丟棄
的位置是在大溪道路改善工程1K＋400 公尺左右的地方，從道路駁崁的上方往河床傾
倒，因為現場監工甲○○始終沒有意見，也沒有指示，所以就依我哥哥戴千萬的指示
，從頭到尾倒了約半年時間的棄土」（見同上卷第五十二頁、第五十三頁），證人戴
我利證稱：「我在工地有見過甲○○（達仁鄉公所監工），我們棄置土石方的地點及
方式，甲○○知不知道要問他，他都有看到就是了」（見同上卷第六十一頁），證人
溫光生證稱：「……堆在路面的土方，有的填在需要取直的地方，有的直接推落河邊
，挖除路面及多餘的棄土則依老板的指示，傾倒在大約1K＋400 公尺左右的道路溪床
旁邊……」（見同上卷第七十七頁、第七十八頁、第九十二頁），證人李忠盛證稱：
「……將土方棄放在不妨礙交通的工程施工中的路邊溪床上……」（見同上卷第八十
頁），證人即台東縣政府農業局水土保持課課長周達成證稱：「台東縣政府抽查各鄉
鎮公所工程係由稽核小組辦理，再遴派我參與抽查，並負責技術支援，七十九年十二
月二十一日抽查大溪道路改善工程及台道路延長工程時，縣政府除我及主計室陳文
福、計畫室也有派人參加（何人我想不起來）、達仁鄉公所財經課長謝源忠及主辦人
甲○○也有會同，當時都有會勘紀錄簽名及照相，會勘的時候，大溪道路改善工程的
駁崁、擋土牆、排水溝大致已完工，路基部分未舖設碎石級配，且挖方之棄土就在工
地旁拋棄，並未遠運」（見同上卷第二十一頁），上述不利於被告之證據，何以不足
採信，原判決未加說明，自有理由不備之違法。次查台灣省政府農林廳於七十九年七
月編印之水土保持局工料分析表係針對工程使用之材料須搬運，其運費計價之一般標
準，而本件系爭工程之棄土遠運費用，係根據工程合約定其運費，原審竟將二者混為
一談，採證不無違誤。又本件大溪工程先後經台東縣調查站會同台東縣政府、達仁鄉
公所各有關人員及被告於八十年九月十九日至現場勘查級配舖設情形，原審另函請台
東縣政府指派專業人員鑑定，及台東縣達仁鄉公所派員加以鑑定結果，因路基未先行
整平壓實，致級配厚薄不均，並有天然與碎石級配相混雜，及部分路段未舖設碎石級
配之情形（見偵查卷第十頁－第十六頁，上更(一)字第二九號卷第三十三頁－第三十五
頁，上訴字第四○四號卷第三十九頁），均與設計圖不符，尤與合約條款相違。被告
既係現場監工，於發現承包商戴千萬施工有不符合約之規定，何以不命其補足級配之
厚度或挖除重做﹖或簽報上級長官處理﹖其動機究係如何﹖因攸關被告有無圖利之犯
意﹖應詳加調查、釐清。檢察官上訴意旨，指摘原判決不當，尚非全無理由，應認仍
有撤銷發回更審之原因。
據上論結，應依刑事訴訟法第三百九十七條、第四百零一條，判決如主文。
中      華      民      國    八十六    年      八      月      七      日
                              最高法院刑事第三庭
                                  審判長法官  蔡  詩  文
                                        法官  張  吉  賓
                                        法官  莊  登  照
                                        法官  洪  明  輝
                                        法官  蔡  清  遊
      右正本證明與原本無異
                                              書  記  官
中      華      民      國    八十六    年      八      月      十五    日
